臺灣高等法院刑事判決
110年度原上易字第23號
上  訴  人  臺灣桃園地方檢察署檢察官
被      告  李立元
            蔡冠玟
            陳婉婷
上2人共同
公設辯護人  王永炫  
上列上訴人等因被告等詐欺案件，不服臺灣桃園地方法院109年
度原易字第62號，中華民國109年12月30日第一審判決（起訴案
號：臺灣桃園地方檢察署109年度偵字第8495號），提起上訴，
本院判決如下：
    主  文
原判決撤銷。
李立元幫助犯洗錢防制法第十四條第一項之洗錢罪，處有期徒刑
參月，併科罰金新臺幣參仟元，罰金如易服勞役，以新臺幣壹仟
元折算壹日。
蔡冠玟幫助犯洗錢防制法第十四條第一項之洗錢罪，處有期徒刑
參月，併科罰金新臺幣參仟元，罰金如易服勞役，以新臺幣壹仟
元折算壹日。
陳婉婷幫助犯洗錢防制法第十四條第一項之洗錢罪，處有期徒刑
貳月，併科罰金新臺幣參仟元，罰金如易服勞役，以新臺幣壹仟
元折算壹日。
    事  實
一、㈠李立元與蔡冠玟係男女朋友關係，李立元與蔡冠玟均明知
    金融機構帳戶係個人理財之重要工具，為攸關個人財產、信
    用之表徵，若將金融帳戶相關物件提供予詐欺集團成員，將
    可能遭詐欺集團作為詐欺被害人並指示被害人匯入款項之用
    ，再將該犯罪所得轉出，製造金流斷點，逃避檢警之追緝，
    仍基於容任該結果發生亦不違背其本意之幫助詐欺取財與掩
    飾詐欺所得去向之幫助一般洗錢不確定故意，由李立元於民
    國108年10月18日某不詳時許，在桃園市○○區○○路0段000號
    統一超商德沅門市(下稱德沅門市)，依LINE通訊軟體中自稱
    「李馨瑤」之人指示，將蔡冠玟所有之渣打國際商業銀行帳
    號00000000000000號帳戶（下稱渣打銀行帳戶）之存簿、提
    款卡及密碼，提供予某真實姓名年籍不詳之成年人使用。㈡
    陳婉婷亦明知金融機構帳戶係個人理財之重要工具，為攸關
    個人財產、信用之表徵，若將金融帳戶相關物件提供予詐欺
    集團成員，將可能遭詐欺集團作為詐欺被害人並指示被害人
    匯入款項之用，再將該犯罪所得轉出，製造金流斷點，逃避
    檢警之追緝，仍基於容任該結果發生亦不違背其本意之幫助
    詐欺取財與掩飾詐欺所得去向之幫助一般洗錢不確定故意，
    於同年月20日11時許在某地址不詳之統一超商門市，依自稱
    「李馨瑤」之指示更改其所有之中國信託商業銀行帳號0000
    000000000號帳戶（下稱中國信託銀行帳戶）之密碼，並將
    中國信託銀行帳戶存簿及提款卡，提供予某真實姓名年籍不
    詳之成年人使用。嗣「李馨瑤」所屬之詐欺集團成員，於附
    表所示之時間，撥打電話予附表所示之被害人，以附表所列
    之詐騙方式，致渠等陷於錯誤，並依指示於附表所載之匯款
    時間，匯入金錢至蔡冠玟及陳婉婷所有如附表所示之帳戶內
    ，隨即由該詐欺集團成員提領一空，而使檢警無從追緝。嗣
    鍾毓珊及林宜蓁發覺受騙報警處理，經警循線查悉上情。
二、案經鍾毓珊及林宜蓁訴由桃園市政府警察局八德分局移請臺
    灣桃園地方檢署檢察官偵查起訴。
    理  由
壹、證據能力
　　按被告以外之人於審判外之言詞或書面陳述，除法律有規定
    者外，不得作為證據。惟按被告以外之人，於審判外之陳述
    ，雖不符刑事訴訟法第159條之1至第159條之4之規定，而經
    當事人於審判程序同意作為證據，法院審酌該言詞陳述或書
    面陳述作成時之情況，認為適當者亦得為證據。刑事訴訟法
    第159條之5第1項定有明文。本案所涉被告以外之人於審判
    外所為之陳述及所製作之文書，經檢察官、被告蔡冠玟、李
    立元、陳婉婷（下稱被告3人）及辯護人於本院審判期日中
    ，均表示同意作為證據而不予爭執，且本院審酌結果，認該
    證據資料製作時之情況，尚無違法不當及證明力明顯過低之
    瑕疵，以之作為證據應屬適當，依上開規定，認該等供述證
    據均具證據能力。又卷內之文書證據，亦無刑事訴訟法第15
    9條之4之顯有不可信之情況與不得作為證據之情形，本院審
    酌上開證據資料製作時之情況，尚無違法不當及證明力明顯
    過低之瑕疵，亦認為以之作為證據應屬適當，是依刑事訴訟
    法第159條至第159條之5規定，所引用之卷證所有證據，如
    下所示均有證據能力，合先敘明。
貳、認定事實所憑證據及理由
　　訊據被告3人固於原審時均坦承具有幫助詐欺取財之未必故
    意，惟於本院審理時均矢口否認有幫助一般洗錢之犯行，被
    告李立元辯稱：當初犯罪集團跟我們說是租用帳戶，朋友先
    前也是以此方式拿到錢，並無幫助一般洗錢的犯意云云；被
    告蔡冠玟及陳婉婷則辯稱：當時係為找工作方被詐欺集團利
    用，非無故提供個人帳戶給詐欺集團作為洗錢犯罪使用，並
    無幫助一般洗錢之故意云云。經查：
一、被告李立元依照自稱「李馨瑤」之人指示，於108 年10月18
    日在統一超商德沅門市內，將被告蔡冠玟所申設之渣打銀行
    帳戶之存簿、提款卡及密碼寄送予某真實姓名年籍不詳之成
    年人收執；被告陳婉婷亦依照自稱「李馨瑤」之人指示，於
    同年10月22日11時許在某地址不詳之統一超商門市內，將自
    己所申設之中國信託銀行帳戶之存簿及提款卡寄送予某真實
    姓名年籍不詳之成年人收執，再依照「李馨瑤」之指示將密
    碼更改為指定之數字(下稱被告3人前開行為)。嗣告訴人鍾
    毓珊及林宜蓁於附表所示之時間匯入如附表所示之金額至被
    告蔡冠玟及陳婉婷所有如附表所示之帳戶中，款項幾乎遭詐
    欺集團成員提領一空等事實，業據被告3人供承在卷，核與
    告訴人2人於警詢時指述綦詳(見偵字卷第103至107頁、第13
    3至136頁)，並有被告蔡冠玟及陳婉婷申辦前開帳戶之客戶
    開戶基本資料及歷史交易明細表等相關資料在卷可參(第167
    至172頁、第181至199頁)，足認被告蔡冠玟及陳婉婷申辦之
    前開帳戶確係供詐欺集團犯罪所用之人頭帳戶無訛。
二、被告3人雖以前詞置辯，惟按刑法第30條之幫助犯，係以行
    為人主觀上有幫助故意，客觀上有幫助行為，即對於犯罪與
    正犯有共同認識，而以幫助意思，對於正犯資以助力，但未
    參與實行犯罪之行為者而言。幫助犯之故意，除需有認識其
    行為足以幫助他人實現故意不法構成要件之「幫助故意」外
    ，尚需具備幫助他人實現該特定不法構成要件之「幫助既遂
    故意」，惟行為人只要概略認識該特定犯罪之不法內涵即可
    ，無庸過於瞭解正犯行為之細節或具體內容。此即學理上所
    謂幫助犯之「雙重故意」。金融帳戶乃個人理財工具，依我
    國現狀，申設金融帳戶並無任何特殊限制，且可於不同之金
    融機構申請多數帳戶使用，是依一般人之社會通念，若見他
    人不以自己名義申請帳戶，反而收購或借用別人之金融帳戶
    以供使用，並要求提供提款卡及告知密碼，則提供金融帳戶
    者主觀上如認識該帳戶可能作為對方收受、提領特定犯罪所
    得使用，對方提領後會產生遮斷金流以逃避國家追訴、處罰
    之效果，仍基於幫助之犯意，而提供該帳戶之提款卡及密碼
    ，以利洗錢實行，仍可成立一般洗錢罪之幫助犯（最高法院
    刑事大法庭108年度台上大字第3101號裁定意旨參照）。經
    查，被告3人前開行為，嗣經詐欺集團為附表所示之詐欺行
    為，待告訴人2人匯款如附表所示之金額至前開帳戶後旋即
    提領，以製造該詐欺金流之斷點，實質上將使該犯罪所得流
    向不明，造成掩飾、隱匿之效果，足令犯罪所得之實際去向
    經由帳戶存、提之虛假交易產生混淆，妨害該詐欺犯罪之偵
    查，自屬幫助一般洗錢犯行；綜觀被告李立元與自稱「李馨
    瑤」之人LINE通訊軟體對話內容，被告李立元主觀上應已知
    「李馨瑤」所稱以帳戶給公司使用收取薪水之方式可能違法
    ，否則被告李立元不會向「李馨瑤」詢問「合法嗎」，並且
    向「李馨瑤」說明「因為我怕是不合法的我也沒有保障」等
    語（見偵字卷第42頁），復參以被告3人均自承係以出租銀
    行帳戶予他人而獲利(見偵字卷第12至13頁、第32至33頁、
    第72至73頁、第218頁；見審原易卷第98至100頁)，衡以被
    告3人案發當時均已成年，均具備相當智識程度，應可預見
    收受帳戶者將用於從事收受及領取詐欺款項，而隱匿掩飾犯
    罪所得之理，再者，一般稍有社會歷練、經驗之人，為免他
    人取得提款卡後而順利提領款項，提款卡密碼係屬純對保密
    事項，被告3人卻反其而行，是被告3人前開行為有幫助一般
    洗錢之不確定故意甚明，應負幫助一般洗錢罪責。被告3人
    辯稱主觀上不具備幫助一般洗錢故意云云，自非可採。
三、綜上所述，本案事證明確，被告3人所辯不足採信，犯行均
    堪以認定，均應予依法論科。
參、論罪
一、按刑法上之幫助犯，係對於犯罪與正犯有共同之認識，而以
    幫助之意思，對於正犯資以助力，而未參與實施犯罪之行為
    者而言（最高法院75年度台上字第1509號、84年度台上字第
    5998號、88年度台上字第1270號判決參照）。是以，如未參
    與實施犯罪構成要件之行為，且係出於幫助之意思提供助力
    ，即屬幫助犯，而非共同正犯。查被告3人前開行為，嗣經
    詐欺集團為附表所示之詐欺行為，待告訴人2人匯款如附表
    所示之金額至前開帳戶後旋即提領，被告3人主觀上可預見
    其所提供之前開帳戶可能作為對方犯詐欺罪而收受、取得特
    定犯罪所得使用，並因此遮斷金流而逃避追緝，是核被告3
    人所為，均係犯刑法第30條、第339條第1項之幫助詐欺取財
    罪，及刑法第30條、洗錢防制法第14條第1項之幫助洗錢罪
    。又被告3人以單一行為，幫助詐欺告訴人2人及幫助掩飾或
    隱匿犯罪所得之去向及所在，為想像競合犯，應依刑法第55
    條前段規定，從一重之幫助一般洗錢罪論處。
二、被告3人前開之犯行，係以幫助之意思，參與構成要件以外
    之行為，為幫助犯，其所犯情節較正犯輕微，爰依刑法第30
    條第2項之規定，依正犯之刑減輕之。
三、起訴意旨固漏未論及被告3人所為係幫助一般洗錢罪行，惟
    該部分與本案經起訴且論罪科刑之部分，具有想像競合犯之
    裁判上一罪關係，自為起訴效力所及，是起訴之基本社會事
    實同一，本院自應為審究。　
肆、撤銷改判之理由
　　原審以被告3人犯罪事證明確，而予論罪科刑，固非無見。惟被告3人前開行為除構成幫助詐欺取財罪外，尚應論以幫助一般洗錢罪，已如前述。原判決僅就幫助詐欺部分予以論罪科刑，要非妥適。此為檢察官上訴意旨指摘所及，原判決自屬無可維持，應由本院予以撤銷改判。
伍、量刑
一、爰以行為人之責任為基礎，審酌被告3人前開行為係幫助詐欺集團從事詐欺取財及掩飾、隱匿犯罪所得之去向及所在之犯行，致使此類犯罪手法層出不窮，更造成犯罪偵查追訴的困難性，嚴重危害交易秩序與社會治安，所為實無足取，惟被告3人於原審準備程序中均坦承幫助詐欺犯行，並表示願意與告訴人2人和解，然因告訴人鍾毓珊未到庭，而僅與告訴人林宜蓁成立調解(見原審卷第94-3至94-4頁)，堪認被告3人有悔過及彌補告訴人2人損害之誠意，復審酌被告3人均無前科(見本院卷第31頁、第45頁及第59頁)，被告李立元國中畢業、經濟狀況小康，被告蔡冠玟為高中休學、經濟狀況勉持，被告陳婉婷為高中畢業、經濟狀況勉持等一切情狀(見偵卷第11頁、第31頁及第71頁)，量處如主文第2至4項所示之刑，並就罰金部分，諭知易服勞役標準為新臺幣1千元折算1日，以茲懲儆。
二、按洗錢防制法第18條第1項前段規定：「犯第14條之罪，其所移轉、變更、掩飾、隱匿、收受、取得、持有、使用之財物或財產上利益，沒收之」，係採義務沒收主義，祇要合於前述規定，法院即應為相關沒收之諭知。然該洗錢行為之標的，是否限於行為人實際支配所有者始得宣告沒收，法無明文，實務上一向認為倘法條並未規定「不問屬於犯罪行為人與否均沒收」時，自仍以屬於被告所有者為限，始應予沒收。查被告3人前開行為，於該詐欺集團成員作為不法使用期間，被告蔡冠玟及陳婉婷已喪失對於前開帳戶內款項之實際管領權限，且附表所示被害人之受騙款項轉入後，隨即遭提領一空，有上開帳戶交易明細各1紙在卷(見偵字卷第171頁及第182頁)，此外被告3人雖自承係以租用前開帳戶之方式獲取不法所得，惟均陳並無因此獲有任何不法利益（見偵卷第33頁、73頁），且卷內亦無證據足以證明被告3人將前開帳戶資料交付給詐欺集團成員使用，獲有任何不法犯罪所得，爰不予宣告沒收或追徵，附此敘明。　　    
據上論斷，應依刑事訴訟法第369條第1項前段、第364條、第299
條第1項前段，判決如主文。
本案經檢察官楊石宇提起公訴，檢察官王鈺玟提起上訴，檢察官
劉斐玲到庭執行職務。
中　　華　　民　　國　 110　　年　　 5　　月　　19　　日
                  刑事第八庭    審判長法　官  陳世宗
                                      法　官  吳勇毅
                                      法　官  呂寧莉
以上正本證明與原本無異。
如不服本判決，應於收受送達後20日內向本院提出上訴書狀，其
未敘述上訴之理由者並得於提起上訴後20日內向本院補提理由書
（均須按他造當事人之人數附繕本）「切勿逕送上級法院」。
                                      書記官  賴資旻
中　　華　　民　　國　　110 　年　　5 　　月　　19　　日
附錄：本案論罪科刑法條全文
中華民國刑法第339條第1項
（普通詐欺罪）
意圖為自己或第三人不法之所有，以詐術使人將本人或第三人之
物交付者，處5年以下有期徒刑、拘役或科或併科50萬元以下罰
金。
洗錢防制法第14條第1項
有第二條各款所列洗錢行為者，處7年以下有期徒刑，併科新臺
幣5百萬元以下罰金。

附表：
編號 被害人 時間 詐騙方式 匯款時間 匯款金額〔新臺幣（下同）〕  匯入帳戶 1 鍾毓珊（提出告訴） 108 年10月20日晚上7 時30分許 撥打電話予鍾毓珊，佯稱因鍾毓珊在ABC MART購物網站購買商品時，遭工作人員設定錯誤，須至自動櫃員機解除設定，以免遭額外扣款。 108 年10月20日晚上9 時32分許。108年10月20日晚上10時3 分許。 2 萬9,989元。   2 萬9,985元。 蔡冠玟渣打銀行帳戶。     108 年10月20日晚上10時25分許。108 年10月21日凌晨0時2分許。  108 年10月21日凌晨0 時4 分許。 2 萬9,985元。   2萬7,985元   2 萬9,987元。 陳婉婷中國信託銀行帳戶。     108 年10月21日凌晨0 時12分許。 2 萬9,985元。 蔡冠玟渣打銀行帳戶。  2 林宜蓁（提出告訴） 108 年10月20日晚上9時30分許 撥打電話予林宜蓁，謊稱因林宜蓁在購物網站刷卡購買商品時重複繳款，致電腦資料錯誤，須使用網路銀行匯款，讓資料重整以取消電腦設定。 108 年10月20日晚上10時許。 4萬9,989元。4萬9,989元。 蔡冠玟渣打銀行帳戶。     108 年10月20日晚上10時許。 4萬9,989元。  陳婉婷中國信託銀行帳戶。     108 年10月20日晚上10時53分許。 3萬元。 蔡冠玟渣打銀行帳戶。      108 年10月20日晚上10時55分許。 9,012元。 陳婉婷中國信託銀行帳戶。      108 年10月21日某時  108 年10月21日某時 3萬4,012元。   3萬元。  蔡冠玟渣打銀行帳戶。